臺灣高等法院高雄分院刑事判決　　　　　　　　　九十二年度上訴字第一八八四號
　　上　訴　人　臺灣澎湖地方法院檢察署檢察官
　　上　訴　人
　　即被告　　　乙○○
　　選任辯護人　吳惠玲
　　被　　　告　甲○○
　　指定辯護人　陳俊偉
右上訴人因被告貪污治罪條例等案件，不服臺灣澎湖地方法院九十二年度訴字第一號
中華民國九十二年八月廿二日第一審判決（起訴案號：臺灣澎湖地方法院檢察署九十
一年度偵字第五九四、六五七號，移
），提起上訴，本院判決如左：
      主  文
原判決關於乙○○部分撤銷。
乙○○依據法令從事公務之人員，利用職務上之機會，詐取財物，處有期徒刑柒年，
褫奪公權伍年。所得財物新台幣壹佰參拾柒萬貳仟參佰玖拾柒元，應予追繳發還被害
人澎湖縣議會，如全部或一部無法追繳發還時，以其財產抵償之。
其他上訴駁回。
      事  實
一、乙○○（原名林素妹）自民國（下同）八十三年三月一日起至九十一年二月二十
    八日止擔任澎湖縣議會議員，為依法令從事公務之人員，甲○○則係其僱用之議
    會助理。乙○○基於為自已不法所有之概括犯意，自八十六年四月十一日起至九
    十一年二月二十一日止，連續利用澎湖縣議會每年編列補助每位縣議員「會務資
    料蒐集與整理費」、「審查小組工作活動費」、「黨團小組成員活動費」之經費
    之機會，明知其與附表一之店家蔡家興（金龍特產行、金龍珊瑚）、許秀璘（億
    山特產行）、廖有明（山西刀削麵）、俞文貴（小紅莓小吃部）、黃春（巴里園
    冰室）等商店間，並無實際買賣交易行為或以少報多交易不實，竟利用無犯意
    聯絡之甲○○分別向渠等索取記載不實交易金額、內容之收據或空白收據後，或
    由乙○○提供不實之名單，或委由甲○○自行，以乙○○之家人、親戚及同學之
    名義，捏造不實之名單（不實名單分別如附表一用途欄所載姓名）由無犯意聯絡
    之甲○○持向澎湖縣議會申請補助，使澎湖縣議會總務人員陷於錯誤，而相信該
    收據及名單均屬真正，據之登載於粘貼憑證上，而准予核發如附表二所列共計新
    台幣（下同）七十七萬四千三百九十七元之「會務資料蒐集整理費」「審查小組
    工作活動費」、「黨團小組成員活動費」（數額如附表二所示，公訴人誤載為八
    十萬六千八百十元），致生損害於澎湖縣議會。
二、乙○○於八十九年一月起至九十一年二月止，明知其僅以每月二萬元之薪資僱用
    甲○○擔任其任職於澎湖縣縣議會之議員助理，竟向澎湖縣議會虛報每月聘甲○
    ○為助理之薪資為四萬元，又其另將八十九年、九十年澎湖縣議會發給每位助理
    六萬元之春節慰問金，僅支付助理甲○○三萬元及一萬二千元，總計詐領議會助
    理補助款五十九萬八千元（即240000+240000+40000+30000+48000=598000元）。
三、案經法務部調查局澎湖縣調查站移送及台灣澎湖地方法院檢察署檢察官自動檢舉
    （甲○○部分）偵辦，暨移送併辦。
      理  由
甲、被告乙○○有罪部分：
一、關於犯罪事實一部分（即詐取資料收集及活動補助費部分）：
    訊之被告乙○○矢口否認有何詐領詐取資料收集、活動補助費之犯行，辯稱：我
    與「金龍特產行」、「金龍珊瑚」、「麗自特產行」、「億山特產行」、「山西
    刀削麵」、「小紅莓小吃部」、「巴里園冰室」等商店間，均有買賣及交易往
    來，我均是將交易金額累積達到一定金額之後，才命助理甲○○前去索取收據，
    再向澎湖縣議會報支款項，我確有送禮給其他眾多選民，但無法請受禮者寫收据
    ，才會造成申報對象與送禮對象不符，我送禮總額比申報總額還多很多，擔任議
    員期間花費約二千萬元，遠超過申報數額，並無詐財意圖云云。惟查：
（一）被告乙○○於調查站訊問時坦承：「我核銷之單據確實有交易，但檢附之名單
      是否為事實我不清楚」「我真的有送他們東西，請他們吃過飯，但可能不一定
      是右開單據的店裡消費的」「我現在知道我犯的錯可能在不知情的情況下，我
      不知道不可以用不對的時間的單據去核銷報帳，我也不是貪心的人，只是不知
      道事情的嚴重性。我以為我只要有在那裡買東西、吃東西，我就可以拿單據報
      帳，那是我錯誤的觀念」「我承認時間跟內容可能有錯，名單的名字我也不認
      識，我有叫助理去核銷並擬具名冊，有些是她的親戚朋友，如果領了現金，她
      會交給我，不可能會私吞」「我確有請甲○○把一些平常與本人有往來之朋友
      列入名單內，但並沒有叫她把一些我不認識的人列到名單裡」等語不諱，並經
      証人即共同被告甲○○陳稱：我自八十五年五月間起至九十一年二月止受僱於
      乙○○議員，擔任議會助理，我係受乙○○之指示，前去向蔡家興（金龍特產
      行、金龍珊瑚）、許大福（麗自特產行）、廖有明（山西刀削麵）、俞文貴（
      小紅莓小吃部）、黃春（巴里園冰室）等商店拿取收據（含空白收據），有
      時由乙○○書寫選民名單、有時候是我自行捏造，作為向澎湖縣議會申請活動
      費，如果申請金額是六千元以下，就可以拿現金，我均有轉交予乙○○，我不
      知道乙○○與「金龍特產行」、「金龍珊瑚」、「麗自特產行」、「山西刀削
      麵」、「小紅苺小吃部」及「巴里園冰室」等商店間沒有實際之交易行為，
      但是名單確實是假的，名單上所列之人員也沒有拿到禮品等語屬實。
（二）證人即澎湖縣議會職員藍萬豐於調查站陳稱：澎湖縣議會於每年度預算中均編
      列有議員會務資料蒐集與整理費、審查小組工作活動費及黨團小組成員活動費
      ，我於八十七年四月間及負責該項業務，是項業務均循往例進行編列，每位議
      員會務資料蒐集與整理費每年編列新台幣十二萬元、審查小組工作活動費編列
      七萬元、及黨團小組成員活動費編列五萬元，議員會務資料蒐集與整理費、審
      查小組工作活動費是依據各議員平日服務選民及議事運作憑證辦理核銷，黨團
      小組成員活動費則按該等黨團負責人所提報之成員名單，依人數比例辦理請款
      及經費核銷，並無內部相關規定是由議員檢據收據送交總務組辦理請購及核銷
      ，我印象中，絕少有剔除之情事，只要是議員檢據，向縣議會總務組核銷，總
      務組基本上都會同意，並無那些支出不得核銷，六千元以內以零用金帳戶現金
      支付逾六千元則送交縣政府支付課開具縣府公庫支票，郵寄相關廠商。審核時
      如發現議員係以無實際交易之單據及以虛列之人頭為贈送物品或招待宴飲對象
      時，當然不同意核銷等語，証人即澎湖縣議會職員黃友成亦為大致相同之陳述
      ，是議員報支必需据實申報，若有報假則不予准許等語。又証人即議會職員陳
      文和陳稱：「（問：議員跟你們申請款項，你們的制度要求她提供宴客名單，
      如果她不能請客人簽名的話，你們如何審核名單的真實性？）答：那筆經費是
      預算裡面，她有拿收據、名冊，我們就幫她核銷」「（問：你們完全不去探究
      她究竟請何人吃飯嗎？）答：應該是不可能探究，我一個人要服務十幾位議員
      ，那只是我一小部分工作，我沒有那麼多時間」等語（見九十二年十一月廿五
      日本院審判筆錄）。是被告乙○○是趁議會承辦職員無力審核之機會而施詐。
（三）証人即店家即：１、証人蔡家興（即金龍特產行、金龍珊瑚店東）陳稱：林素
      妹與本店素有往來，均是零散以欠賬方式購買，為報銷方便，林素妹才要求我
      依據她指示開立收據，至於其他收據則是林素妹向我要求空白收據，請助理甲
      ○○或涂惠蘭來店索取，之後再由甲○○找人繕寫收據內容，以收據內容而言
      ，並無實際交易，但林素妹確實有陸陸續續向本人購買飾品，如有一筆七萬元
      確無實際交易，所以公庫支票軋入蔡朝琴帳戶，林素妹指派甲○○來向本人索
      取該七萬元，本人才會由蔡朝琴帳戶開立支票，並由甲○○提領現金等語。可
      見被告乙○○與金龍特產行並無實際交易，証人蔡家興於本院審理時陳稱：確
      有買東西，是陸陸續續累積下來的錢等語（見九十二年十一月廿五日本院審判
      筆錄），與其先前陳述不符，以其先前陳述為可採。２、証人廖有明（即山西
      刀削麵店東）陳稱：本店經營的是一般小吃業務，並未有像飯店般之桌席，做
      出來的菜屬於家常小炒，該六張收據竟開立之便餐其中四份一桌五千元，一份
      一桌四千八百元，另一份一桌二千三百零七元，顯然都不事實，復有山西刀削
      麵九十年一月三日收據（面額五千二百八十元）、九十年一月七日收據（面額
      五千五百六十元）、九十年一月十日收據（面額五千八百元）、九十年二月三
      日收據（面額五千八百一十元）、九十年二月十三日收據（面額五千三百六十
      元）、九十年二月二十四日收據（面額二千三百零七元）、價目表、澎湖縣議
      會黏貼憑證等附於調查局卷第一三九頁至第一五七頁可稽。３、証人黃春（
      即巴里園冰室店東）陳稱：「（問：八里園冰果室於90.1.15、90.1.27、
      90.2.8開立給澎湖縣議會之收據各一份，金額分別為5000 元、3000元、5600
      元有無實際交易？）答：並無實際交易」「本店專營冰果、冷飲、咖啡，並沒
      有經營桌席、便餐，前提示其中兩份收據開便餐，另本飲料或咖啡最貴一杯不
      過160元，且種類很多可供客人選擇，前提示之另一份收據登載，飲料15杯，
      每杯200元，顯然也有問題，因此該三份單據並無實際交易」（調查局卷第
      一百五十八頁背面），「（問：林素妹曾否致送任何物品給你？）答：沒有」
      「本人確實沒有收到林素妹致贈之任何物品，該名單內為何會有我姓名，我也
      不清楚」（調查局卷第一百六十九頁背面、他六九號卷第二百七十三頁背面
      、第二百七十八頁背面），復有巴里園冰室九十年一月十五日收據（面額五
      千元）、九十年一月二十七日收據（面額三千元）、九十年二月八日收據（面
      額五千六百元）、價目表、澎湖縣議會黏貼憑證等附於調查局卷第一六０頁
      至第一六八頁可稽。４、證人俞文貴（即小紅莓小吃店）陳稱：「（問：小紅
      梅小吃部90.2.20及90.2.23出具給澎湖縣議會之收據各一份，金額為5770元及
      5910元此二份收據有無實際交易？）答：沒有實際交易」「該兩份收據所登載
      內容並非本人及陳彩嬋之筆跡，且本店販售之飲料最貴不過每瓶五十元，但該
      兩張收據競繕寫美平單價七十元，均足以證明無交易事實。」（見偵五九四號
      卷一第九頁背面）、「既無實際交易，當然不可能收取」（見偵五九四號卷一
      第十頁正面），復有小紅莓小吃部九十年二月二十日（5770元）、九十年二月
      二十三日（5910元）之收據，附於偵五九四號卷第十一頁至第十四頁可証。
      ５、證人蔡秀璘（即億山特產行）陳稱：「（問億山特產行86.07.30出具給澎
      湖縣議會金額十萬元之收據影本乙份，此份收據是否係由你開立？有無交易事
      實？）答：係本人開立，無交易事實」「（問：無交易事實為何開立？）答：
      林素妹曾陸陸續續相本店購買珊瑚戒指等物品，但並沒有一次向本店購買十萬
      元之情形，本人所以會開立十萬元之收據，係林素妹陸陸續續購買之加總，林
      素妹要求我開立的，至於金額大致與實際交易吻合，購買之細項是否吻合我已
      不記得」等語（偵五九四號卷二第一百九十五頁背面），復有億山特產行八十
      六年七月三十日收據（面額十萬元）、澎湖縣議會黏貼憑證等附於偵五九四號
      卷二第一九七頁至第一九八頁可証。
（四）証人即所謂受贈人（即黏貼憑單上所載之人）即：１、証人王金忠（被告甲○
      ○之夫）陳稱：「林素妹不曾送過我任何物品，亦不曾招待我任何便餐或宴飲
      。」（見偵五九四號卷二第三十四頁背面）、「我不清楚檢附之名單上為何有
      我的名字」（見偵五九四號卷二第三十四頁背面）。２、證人林榮芳（被告甲
      ○○之父）陳稱：「我沒有收到過珊瑚項鍊等物品」（調查局卷第一百零四
      頁背面至第一百零五頁正面）、「只送過一般之杯子、碗盤、文具及玩具等物
      品，絕無珊瑚項鍊、別針、領帶夾、戒子、文石等物品」「就我記憶所及林素
      妹僅在車管處附近之嘉賓餐廳，請我吃過一次便餐。」（他六九號卷第二００
      頁背面）、「（有在山西刀削面店讓林素妹請客吃過飯？）只有一次我妹妹從
      香港回來有讓她請，我及我妹妹、妹婿在嘉賓吃過一次。我們事前事後都不同
      意她以我們的名義核銷報帳」（他六九號卷第一百四十頁背面）「我確實未收
      到前述單據上所列之珊瑚項鍊、別針、領帶夾、戒子、文石等物品，至於為何
      列上我的名字並不知情」（他六十九號卷第二百零一頁背面至第二百零二頁正
      面）。３、證人蔡金菊（即被告甲○○之母）陳稱：「我確定澎湖縣議會及其
      歷任議員從未致贈任何物品給我見」（調查局卷證第九十六頁背面）、「我
      確實沒有收到前述珊瑚項鍊等物品」（見調查局卷第九十七頁正面）「只有
      送我圍巾、水果等物品，並未請我吃過任何一次飯」「我確實未收到到單據上
      所列珊瑚項鍊、戒指、別針等物品，至於為何列上我的名字並不知情」等語（
      見他六十九號卷第二百一十三頁背面）。４、証人涂惠蘭（原被告乙○○之助
      理）陳稱：「林素妹除於三、四年前曾送我兩、三個別針，也曾買過衣服、鞋
      子給我，此外沒有致贈其它物品給我；另外我在澎湖期間，大約有五、六次，
      遇到林素妹邀請地方人士在其住處餐敘時，林素妹也有叫我一起吃飯，但她從
      未單獨招待我在其住處以外之地方宴飲」「我確實只有收到二三個別針，而且
      是在三、四年以前收到的，至於為何會有致贈我珊瑚項鍊，以及九十年二月十
      日、九十年十一月致贈珊瑚物品給我的名單，我確實不清楚」等語（見偵五九
      四號卷二第五十九頁正面）。５、證人蔡金滿陳稱：「（問：你有從林素妹那
      兒收取到他送的禮品？）答：沒有，如她的名單有我的名字那是不實在的，我
      不認識她，不可能讓她請吃飯」（見他六十九號卷第一百零六頁背面至第一百
      零七頁正面、第一百十九頁背面）、「（問：澎湖縣前議員林素妹曾否致贈珊
      瑚項鍊、別針、領帶夾、戒子、文石或其他物品給你？）答：沒有，我未曾收
      過前述物品」（調查局卷第一百二十頁背面）「我並未收過前述物品，我不
      清楚林素妹為何將我列為贈送對象，令我相當不解」（調查局卷第一百二十
      一頁正面）、「我與林素妹確實不認識，林素妹也確實未曾送過我任何物品，
      我不知為何此份收據內之名單有我的名字」等語（他六九號卷第一百一十九頁
      背面）。６、證人蔡加成陳稱：「（問：87.10.26林素妹是否曾送你珊瑚項鍊
      ？）答：沒有」「（問：89.03.14有收到她送的禮品？）答：沒有」「有幾次
      在路上碰到，一、二次用過便餐，沒有到山西刀削麵吃過飯，名單裡有我的名
      字是不對的，我沒有收過她的東西，自從她落選後就沒有再見過她了」等語（
      他六九號卷第一百零七頁正、反面）「我確實沒有收到單據上所列珊瑚項鍊、
      戒指、別針等物品，至於為何收據內檢附之名單為何會有我的名字，我並不清
      楚。」（他六九號卷第一百二十九頁背面）「（問：澎湖縣議會前議員林素妹
      曾否贈送珊瑚項鍊、別針、領帶夾、戒子、文石或其他禮品給你？）答：絕對
      沒有這件事」（調查局卷第七十頁正面）、「我並無收受該珊瑚項鍊，該項
      憑證係虛偽捏造，我並不知情」等語（調查局卷第七十頁正面）。７、證人
      王銘樹陳稱：「我十分確定沒有接受過任何議員以任何名目送我物品」「（問
      ：澎湖縣前議員林素妹曾否贈送珊瑚項鍊、別針、領帶夾、戒子、文石或其他
      物品給你？）答：絕對沒有。」（調查局卷第七十七頁背面）、「我可以確
      認，我實無受領珊瑚別針、珊瑚領帶夾、文石、珊瑚戒子等贈品，我更確定我
      太太陳玉雲、大兒子王金忠、長女王曉如、三子王志清、大媳之妹妹林亞麗、
      大媳之弟林冠龍及我長孫女王慧慈，並無收受上述贈品」等語（調查局卷第
      七十八頁正面）。８、證人鄭怡雯（即被告甲○○高中同學）陳稱：「（問：
      澎湖縣前議員林素妹曾否贈送珊瑚項鍊、別針、領帶夾、戒子、文石或其他物
      品給你？）答：沒有，我未曾收受過前述物品」「我並未收受過前述物品，我
      不清楚林素妹為何將我列為贈送對象，實令我相當不解」（調查局卷第八十
      四頁背面至第八十五頁正面、他六九號卷第二百六十五頁背面）、「林素妹並
      不曾致贈任何物品給我，林女亦未曾招待我在外便餐或宴飲」（他六九號第二
      百六十八頁背面）。９、証人林永安（被告乙○○之叔叔）陳稱：「林素妹僅
      曾送過我茶葉一、二次，也有幾次送蔬菜、魚給我，但從來不曾送過我珊瑚項
      鍊、別針、領帶夾、戒子、文石或其他物品給我」（調查局卷第一百一十二
      頁背面至第一百一十三頁正面）、「林素妹偶爾會送我一罐茶葉，但次數非常
      少，除此之外並未送我任何物品，而林素妹有幾次曾到我家吃飯，但不曾請我
      在外便餐或宴飲」（他六九號卷第二百五十二頁背面）、「我確實沒有收到珊
      瑚別針等物品，我太太林楊令美也沒有收到」（調查局卷第一百一十三頁正
      面）、「我是林素妹的親叔叔，但並沒有業務往來，林素妹送茶葉等物品給我
      ，應該是基於親屬關係」（調查局卷第一百一十三頁背面）「林素妹確實未
      曾送我此單據上之物品我不知為何此份收據內之名單有我的名字」（他六九號
      卷第二百五十二頁背面、二百五十三頁）「（問：有否讓其在山西刀削面小紅
      梅請吃飯？）答：沒有」（他六九號卷第二百三十四頁背面）、「我們都不同
      意以我們的名義報帳，議會怎會如此報帳，以後請不要在傳喚我們夫妻二人」
      等語（他六九號卷第二百三十四頁背面至第二百三十五頁正面）。１０、證人
      林楊令美（被告乙○○之嬸嬸）陳稱：「澎湖縣議會前議員林素妹係我姪女，
      常和我們家庭一起聚餐，所以有時林素妹會順便帶魚、蔬菜一起來參加家庭聚
      餐，此外澎湖縣議會其一歷任議員從未曾送過我任何物品」（調查局卷第八
      十八頁背面）、「我確定林素妹除帶魚、蔬菜和我們餐敘外，並未致贈任何物
      品給我」（調查局卷第八十九頁正面、他六九號卷第二百三十六頁背面）、
      「林素妹確實未曾送我此單據上之物品，我不知為何此份收據內之名單有我的
      名字」（他六九號卷第二百三十六頁背面）、「林素妹確實未曾送我珊瑚項鍊
      ，我不知為何此份收據內之名單有我的名字」（他六九號卷第二百卅六、二百
      卅七頁）。１１、證人胡貴華（被告甲○○高中同學）陳稱：「我未曾收過前
      述物品。」（調查局卷第一百二十四頁背面至第一百二十五頁正面）、「我
      並未收過前述物品，我不知林素妹為何將我列為贈送名單之一，但我肯定我從
      未收過前述之物品」（調查局卷第一百二十五頁正面、他六十九號卷第二百
      八十三頁）。１２、證人賴美芳陳稱：「林素妹不曾致贈任何珊瑚飾品給我，
      也不曾請我至山西刀削麵用餐」（調查局卷第一百二十八頁背面）、「有收
      過她送的絲巾。」（他六九號卷第一百三十九頁背面）、「林素妹曾送給我碗
      、盤、絲巾之類的物品，林素妹在擔任首屆議員期間，因林素妹有協助殘障朋
      友就業，彼此有較多互動，固有數次來往餐敘，林素妹曾邀我到她家吃飯，我
      也曾請她在外餐敘」（他六九號卷第一百九十五頁背面）、「本人確實沒有收
      到林素妹致贈任何珊瑚飾品給我，也確實沒有請我在山西刀削麵用餐」（調查
  局卷第一百二十八頁背面至第一百二十九頁正面）、「我確實沒收到單據上
      所列珊瑚項鍊、戒指、別針等物品，我也從未接受林素妹在「山西刀削麵」宴
      飲，我甚至不知道「山西刀削麵」在哪裡．．．至於為何收據內檢附之二張名
      單會有我的名字，我並不清楚」等語（他六九號卷第一百九十五頁背面至第一
      百九十六頁正面）。１３、證人鄭邵琦（被告甲○○同學）陳稱：「林素妹不
      曾否致贈任何物品給我，亦不曾招待我便餐或宴飲」（他六九號卷第二百二十
      九頁背面）、「我確實沒有收到單據上所列珊瑚戒指、別針、領帶夾、文石等
      物品，至於該份收據內檢附之名單為何有我的名字，我完全不清楚」等語（他
      六九號卷第二百二十九頁背面）。１４、證人葉文漢陳稱：「從來沒有接受她
      的請客，但曾在她家聚餐」（他六九號卷第二百九十一頁背面）、「因林素妹
      係澎湖擎天自強協進會理事長，故該協會辦理活動時，林素妹偶而會以理事長
      之名義致贈我們理監事、會員碗盤之類的紀念品，或宴請我們餐敘，所有開銷
      皆是由我們協進會之活動經費支出」、「我與林素妹亦未曾在山西刀削麵館聚
      過餐，不知為何此份收據之名單內有我的名字」等語（他六九號卷第二百九十
      四頁背面）。１５、證人林榮太（被告甲○○伯父）陳稱：「只有在二、三年
      前她姪子結婚時，有收過兩個瓷碗，我跟他只是同村而已，沒有私交，我沒有
      授權她以我的名義報帳，而且我爸爸，我兒子的名字都有寫上去，我真的很生
      氣」、「林素妹曾於兩三年前因其姪子結婚，固有廣發瓷碗致贈社區親友、鄰
      居，我有收到林素妹親致贈裝湯用之瓷碗兩個，但是林素妹從未招待我任何便
      餐或宴飲」「我確實沒有收到珊瑚戒子、珊瑚胸針、珊瑚耳環、珊瑚領帶夾等
      物品，為何收據內會有我的名字，我並不清楚，另外名單上也有我配偶呂月娥
      、我父親林清亭、我兒子林連智的名字，我確定他們絕對沒有收到收據上所列
      之物品，故我肯定這張名單是偽造的」等語（他六九號卷第三百、第三百零三
      頁）。１６、證人葉美蓮（被告甲○○高中同學）陳稱：「從未收過她任何禮
      物、東西．．（問：有讓她在山西刀削麵店或小紅梅吃飯？）答：沒有」等語
      （他六九號卷第三百零八頁背面、第三百十一頁背面）。１７、證人王素璘陳
      稱：「林素妹不曾送過我任何物品，亦不曾招待我任何便餐或宴飲」、「我不
      清楚檢附之名單上為何有我的名字」等語（偵五九四號卷二第一頁背面），本
      院審理時該證人王素璘陳稱：未收過珊瑚鏈子的東西等語（見九十三年二月三
      日本院審判筆錄）。１８、證人顏永陸陳稱：林議員曾送過我茶葉、碗盤，偶
      爾會一起便餐，彼此輪流做東」（偵五九四號卷二第九頁背面）、「（問：你
      是否曾收受林素妹所贈送之珊瑚別針？）答：我印象中沒有」（偵五九四號卷
      二第九頁背面至第十頁正面）、「名單內之蔡慧珠是我太太，我們曾經與林議
      員三人一起便餐過，但是我印象中並未與曾永助在山西刀削麵共同接受林議員
      之便餐招待」等語（偵五九四號卷二第十頁正面），本院審理時該證人顏永陸
      陳稱：有送日用品、茶葉等語（見九十三年二月三日本院審判筆錄）。１９、
      證人甘村吉（被告乙○○叔叔）陳稱：「林素妹不曾致贈任何物品給我，我除
      了與林素妹再婚僧喜慶場合有一起吃過飯外，林素妹不曾招待我任何便餐或宴
      飲」、「我並未收取林素妹任何物品，至於單據上為何會有我的名字我並不清
      楚」等語（偵五九四號卷二第十七頁背面），本院審理時該證人甘村吉陳稱：
      有帶禮物給我，何禮物已記不清楚，婚喪喜慶也有紅白包來往，但沒有收過單
      據上的物品等語（見九十三年二月三日本院審判筆錄）。２０、證人蘇淑嬌（
      被告乙○○競選時工作人員）陳稱：「我並未收取林素妹任何物品，至於單據
      上為何會有我的名字我並不清楚」等語（偵五九四號卷二第二十二頁背面）。
      ２１、證人洪麗霞陳稱：「林素妹前擔任縣議員期間曾致贈瓷碗六個給我，價
      格不到一百元，不曾招待我任何便餐或宴飲」、「我不清楚名單上為何有我的
      名字，且林素妹未曾送過珊瑚戒指、別針、項鍊、領針給我」等語（偵五九四
      號卷二第二十九頁背面）。２２、證人林金蘭陳稱：「林素妹確實未曾招待我
      便餐，我甚至從未和林素妹吃過飯，另外在招待便餐人員名單中，除李英杰是
      我兒子、王素理事我鄰居外，其他人員我並不認識，我不知為何名單上為何有
      我的名字」「二張名單內，亦有我兒子李英杰之名字，因我兒子李英杰八十九
      年即赴高雄餐旅技術學院就學，很少回來澎湖，且他完全不認識林素妹，所以
      我肯定她沒有收到任何林素妹致贈之物品，也絕對沒有接受林素妹便餐招待」
      等語（偵五九四號卷二五○、二五一頁），本院審理時該證人林金蘭仍稱：沒
      有被請吃過飯也沒有送物品等語（見九十三年二月三日本院審判筆錄）。２３
      、證人林輝照（被告乙○○之胞弟）陳稱：「林素妹曾致贈珊瑚領針、珊瑚領
      帶夾、文石印章、運動鞋、夾克外套等物品給我，林素妹曾主動邀宴我等前往
      馬公市真北平餐聽等處用餐宴飲」（偵五九四號卷二第七十七頁貝面）。２４
      、證人林溶綿（被告乙○○之表姐妹）陳稱：「林素妹不曾送過我任何物品，
      亦不曾招待我任何便餐或宴飲」「我不曾接受林素妹在巴里園冰果室之飲料招
      待，我連巴里園冰果室在什麼地方我都不知道，我不了解為何該份報銷名單內
      有我的名字」「我不曾接受林素妹贈送收據內所列珊瑚圓珠等物，我不了解為
      何該份報銷名單內有我的名字」等語（偵五九四號卷二第九十頁背面），本院
      審理時證人林溶綿仍為相同之陳述（見九十三年二月三日本院審判筆錄）。２
      ５、證人林清燦（被告乙○○之表弟）陳稱：「林素妹不曾送過我任何物品，
      亦不曾招待我任何便餐或宴飲」「我不曾接受林素妹在巴里園冰果室之飲料招
      待，我不了解為何該份報銷名單內有我的名字等語」（偵五九四號卷二第九十
      八頁背面），本院審理時證人林清燦改稱：有互請吃飯等語（見九十三年二月
      三日本院審判筆錄）。２６、證人林財潤（被告乙○○之舅舅）陳稱：「林素
      妹不曾送過我任何物品，亦不曾招待我任何便餐或宴飲」「我並未收取林素妹
      任何物品，至於單據上為何會列我的名字，我並不清楚等語」（偵五九四號卷
      二第一百零三頁背面），本院審理時證人林財潤仍稱：沒有送東西，沒有請吃
      飯等語（見九十三年二月三日本院審判筆錄）。２７、證人李財明（被告乙○
      ○表兄）陳稱：「林素妹不曾送過我任何物品，林素妹曾於九十年九月間，因
      我女兒考取護專之故，主動邀宴我等前往馬公市嘉賓小吃店用餐宴飲」「我不
      清楚檢附收據之名單上為何會有我的名字」等語（偵五九四號卷二第一百一十
      四頁背面），本院審理時證人李財明亦稱：只有送過酒等語（見九十三年三月
      二日本審判筆錄）。２８、證人王勇（李財明之妻）陳稱：「我曾收過林素妹
      從台灣帶回來之茶葉，我不曾接受過她任何便餐或宴飲之招待」「林素妹確實
      不曾送我此單據上之物品，我不知為何此份收據內之名單上有我和先生李財明
      的名字」等語（偵五九四號卷二第一百二十六頁背面），本院審理時證人王勇
      仍稱：只有送過茶葉，沒有送過珊瑚等語（見九十三年三月二日本院審判筆錄
      ）。２９、證人陳惠美陳稱：「我曾經收過林素妹送給小孩的零食，我只有一
      次接受過她便餐之招待」「林素妹確實不曾送我此單據上之物品，我不知為何
      此份收據內之名單上有我和先生李財明的名字」等語（偵五九四號卷二第一百
      一十八頁背面），本院審理時證人陳惠美仍為相同之陳述（見九十三年三月二
      日本院審判筆錄）。３０、證人林連昇（被告甲○○之胞弟）陳稱：「我從來
      沒有收過林素妹所致贈之物品，也不曾接受過她便餐宴飲之招待」「林素妹確
      實不曾送我此單據上之物品，也確實沒有招待過便餐或宴飲，我甚至不知道山
      西到削麵在哪裡，另外宴飲名單中，除林冠龍是我弟弟，蔡標、蔡文進是我舅
      舅外，其他人員我均不認識，我真的不知為何該等收據內之名單有我的名字」
      等語（偵五九四號卷二第一百三十七頁背面），本院審理時證人林連昇仍為相
      同之陳述（見九十三年三月二日本院審判筆錄）。３１、證人林輝雄陳稱：「
      林素妹不曾送過我任何物品，亦不曾招待我任何便餐或宴飲」「我不清楚名單
      上會有我的名字」等語（偵五九四號卷二第一百五十三頁背面），本院審理時
      證人林輝雄仍為相同之未收過物品及未請吃飯之陳述（見九十三年三月二日本
      院審判筆錄）。３２、證人林亞麗（被告甲○○之胞妹）陳稱：「林素妹不曾
      送過我任何物品，也不曾接受她便餐、宴飲之招待」「林素妹確實未曾送我此
      等單據上之物品，也確實沒有招待過便餐或宴飲，我甚至不知道巴里園冰果室
      在哪裡，此外便餐名單中，甲○○是我姊姊、王金忠是甲○○之丈夫、王志清
      是甲○○小叔、王慧慈是甲○○的女兒、陳玉雲是甲○○的婆婆、呂慶霖是我
      丈夫、呂南榕是我公公、呂林淑管是我婆婆、蘇偉家我則不認識，我確實沒有
      和名單上人員在巴里園冰果室聚餐，何況我婆婆呂林淑管業已於九十年十一月
      過世，便餐單據開立時間為九十年二月八日，當時我婆婆呂林淑管已是癌症末
      期，根本不可能會外出用餐，所以我真的不知道為何該單據上會有我的名字」
      等語（偵五九四號卷二第一百六十四頁背面至第一百六十五頁正面），本院審
      理時證人林亞麗陳稱：只送過小手藝品，未送過珍珠項鍊的東西等語（見九十
      三年三月二日本院審判筆錄）。３３、證人呂慶霖（林亞麗之夫）陳稱：「我
      確實沒有收過林素妹贈送之珊瑚項鍊等物，金我不了解為何該收據內有我的名
      字」「我確實沒有在巴里園冰果室接受過林素妹招待便餐及飲料，且名單中有
      我母親呂林淑管及父親呂南容之名字，當時我母親因病在國均澎湖醫院住院，
      我父親多在醫院照顧，渠兩人根本不可能在外面接受林素妹招待，我母親已於
      九十年七、八月間過世，我不知道為何我即赴母親的名字會出現在此份報銷名
      單內」等語（偵五九四號卷二第一百八十頁背面至第一百八十一頁正面），該
      證人呂慶霖於本院審理時亦稱：沒有收過林素妹之物品等語（見九十三年三月
      二日本院審判筆錄）。３４、證人王雅晴（原名王淑芳，被告甲○○之高中同
      學）陳稱：「林素妹從未曾致贈任何物品給我，亦未曾招待我便餐或宴飲」「
      我不曾接受林素妹致送收據內所列物品，我不了解為何該份報銷名單內有我的
      名字」等語（偵五九四號卷二第一百九十頁背面）。
（五）復有：金龍特產行八十六年四月十一日收據（面額二萬元）、八十六年七月
      三十一日收據（面額五萬元）、八十六年十二月二十四日收據（面額二萬元）
      、八十七年十月二十六日收據（面額十二萬元）、八十七年十月二十六日收據
      （面額七萬元）、八十九年三月十四日收據（面額七萬元）、九十年二月二十
      日收據（面額七萬元）、九十年二月二十三日收據（面額二萬五千元）、九十
      年十一月份收據（面額四萬九千元）、九十一年二月二十一日收據（面額三萬
      元）、金龍珊瑚八十八年七月十九日收據（面額三萬五千元）、八十八年七
      月十九日收據（面額六萬元）、麗自特產行八十九年三月十四日收據（面額六
      萬元）、山西刀削麵九十年一月三日收據（面額五千二百八十元）、九十年
      一月七日收據（面額五千五百六十元）、九十年一月十日收據（面額五千八百
      元）、九十年二月三日收據（面額五千八百一十元）、九十年二月十三日收據
      （面額五千三百六十元）、九十年二月二十四日收據（面額二千三百零七元）
      、巴里園冰室九十年一月十五日收據（面額五千元）、九十年一月二十七
      日收據（面額三千元）、九十年二月八日收據（面額五千六百元）、小紅莓
      小吃部九十年二月二十日收據（面額五千七百七十元）、九十年二月二十三日
      收據（面額五千九百一十元）、台灣省澎湖縣縣庫支票（面額七萬元、發票
      日九十年二月二十二日）澎湖縣議會黏貼憑證等附於他六九號卷第二十七頁
      至第一０三頁可稽。
（六）由以上證人及證物，除麗自特產行確有實際交易，以及被告乙○○胞弟林輝照
      證稱確有收到黏貼憑證上之贈品及宴客外，其餘無論被告甲○○本人及親友、
      被告乙○○之親友，均證實未曾受贈前揭黏證上之物品或邀請宴客，足證收據
      所載之不實，被告乙○○辯稱有實際交易及累積一定額後，以同一張收據核計
      云云，與事實不符，不足採信；又被告乙○○雖另辯稱確有送禮給其他眾多選
      民，但無法請受禮者寫收据，才會造成申報對象與送禮對象不符，送禮總額比
      申報總額還多很多，擔任議員期間花費約二千萬元，遠超過申報數額，並無詐
      財意圖云云，並於原審舉出證人黃寬裕、劉安財、蘇文章、曾俊益、張華奇、
      楊光前、莊清允、陳鼎盛、許麗音等人為證，惟申報請款對象既與實際送禮對
      象不符，此應屬施用詐術，是仍不足以解免其以不實之收據，虛列受贈者、受
      宴者憑以詐取財物之罪責，事証已臻明確，其此部分所辯係卸責之詞，不足採
      信，此部分犯行已堪認定。
二、關於犯罪事二部分（即詐取助理補助費部分）：
    訊之被告乙○○矢口否認有何詐領詐取助理補助費之犯行，辯稱：我雖支給甲○
    ○每月二萬元薪資，但餘款用以聘用我母親林莊春閣做助理云云。惟查：
（一）被告乙○○於調查站訊問時坦承：自八十九年一月起議會補助每位議員聘請兩
      位助理費，共計八萬元，我申報聘請兩位助理，一位係涂惠蘭，另一為甲○○
      ，我每月發放給甲○○兩萬元之薪資．．．另外那二萬元我就支付給我母親，
      讓我母親幫忙處理服務處的事務」「我僱用她時就約定月薪是二萬元，多出的
      二萬元是我請我母親莊春閣的薪水」「我將部分助理費約二萬元交予我母親作
      為補貼」等語不諱（偵一五四號卷第四十至四十六頁正面）。
（二）証人甲○○陳稱：「90年年終獎金議會發給每位助理6萬元，林素妹僅交3萬元
      給我，91年年終獎金議會同樣發給每位助理6萬元年終獎金，林素妹僅交付我
      一萬兩千元，侵占我共七萬八千元，連同薪資總共侵占五十九萬八千元」「（
      問：林素妹向議會領取妳的助理費含春節慰勞金即年終獎金共一百一十六萬元
      ，是否你有收到？）答：林素妹實際僅交付給本人薪資五十二萬元，年終獎金
      四萬二千元，共五十六萬二千元，其餘五十九萬八千元則被林素妹侵吞」「89
      年林素妹向議會領取四十八萬元，交付二十四萬元給本人，另89 年年終獎金
      林素妹給我三萬元，共給我二十七萬元，申報四十八萬元，扣除本人實領二十
      七萬元，林素妹多報二十一萬元」「實領二萬，但都報稅報四萬元」等語（見
      調查局卷第四頁）。
（三）證人即澎湖縣議會職員藍萬豐陳稱：「八十九年一月開始每月補助每位縣議員
      八萬元遴聘兩位助理，即每位助理四萬元」「基本上每位議員遴聘助理實際支
      付之薪資應實報實銷，否則會使議會行政人員陷於錯誤，將助理之薪資多列，
      亦即扣繳憑單多開，如果議員支付助理之費用僅有二萬元，所餘之二萬元理論
      上應該是要繳還給議會，實際上本人並沒有碰過這種事，因此可能還是要向內
      政部詢問才能瞭解」等語（調查局卷第十三頁、第十四頁）。本院審理時証
      人即議會職員呂瑪麗陳稱：八十九年自治條例改了之後，就是每位議員請兩位
      助理，不是直接撥給助理，是撥給議員，由議員各自去請助理等語（見九十二
      年十一月廿五日本院審判筆錄）。錢是議會撥給議員，可見被告乙○○之行詐
      對象應是議會。
（四）復有：澎湖縣議會第十四屆議員助理人員資料登記名冊（記載乙○○助理
      惠蘭、甲○○兩名助理自八十九年一月起遴用）、澎湖縣議會（八十九年一
      月至九十一年二月份止）議員遴用助理人員助理費領款憑證（甲○○每月四萬
      元、含八十九年度、九十年度春節慰勞金各六萬元）附於調查局卷第六頁至
      第九頁、甲○○八十九年度綜合所得稅各類所得資料清單（澎湖縣議會四十
      八萬元）、甲○○九十年度綜合所得稅各類所得資料清單（澎湖縣議會五十四
      萬元）等附於調查局卷第二十頁至第二十一頁、甲○○八十九年度所得四
      十八萬元之綜合所得稅資料－即財政部台灣省南區國稅局八十九年綜合所得申
      報核定通知附於偵一五四號卷第四九頁、林群妹開立第一商業銀行西台南分
      行，到期日九十一年四月二十二日，面額二萬七千三百元及到期日九十一年五
      月二十二日、面額三萬九千元，均存入二信甲○○帳戶之支票各一張及甲○○
      帳戶附於調查局卷第二十三頁至第二十四頁、第二十六頁至第二十七頁等文
      件可稽。
（五）被告乙○○另辯稱：有另僱用親母林莊春閣為助理，每月支薪二萬元云云，惟
      依証人甲○○之歷次筆錄均未見被告乙○○有僱用其母與其母一起工作之陳述
      ，可見被告乙○○辯稱有另有僱用親母林莊春閣工作，及証人即另助理涂惠蘭
      於本院審理時陳稱：乙○○有另僱用其母林莊春閣在服務處工作等語（見九十
      二年十一月廿五日本院審判筆錄），應係嗣後推卸及迴護之詞，尚非可採。
    綜上所述，被告乙○○自八十九年一月起至九十一年二月止，每月支薪二萬元予
    甲○○（報領每月四萬元），另支付甲○○春節慰勞金八十九年三萬元，九十年
    一萬二千元（報領每年六萬元），共詐領助理補助款五十九萬八千元（即240000
    +240000+40000+30000+48000=598000元），被告乙○○辯稱另僱用母親林莊春閣
    為助理，每月支薪二萬元云云，並非事實，其所辯係卸責之詞，不足採信，此部
    分犯行已堪認定。
三、被告乙○○係縣議員，其詐領補助費，核係犯貪污治罪條例第五條第一項第二款
    之公務員利用職務上之機會詐取財物罪。被告乙○○利用無犯意之甲○○索取記
    載不實交易金額及內容之收據或空白收據，以核銷公費，為間接正犯。被告乙○
    ○多次以不實之單據以核銷前開公費或溢領助理補助費，時間緊接、手法相當、
    且觸犯同一構成要件之罪名，顯係以概括犯意所為，為連續犯，應論以一罪。被
    告乙○○詐取助理費部分及詐取附表二巴里園冰果室一萬三千六百元部分，雖未
    据起訴，惟此部分與起訴部分有連續犯裁判上一罪關係，亦為起訴效力所及，本
    院自得一併審究。公訴人認被告乙○○授意甲○○製作虛偽不實之受贈者或受宴
    者名冊，並以之核銷前揭公費，認另觸犯刑法第二百十條、第二百十四條、第二
    百十六條之偽造文書罪，惟查該等名冊內容固有不實，然乙○○或甲○○並非無
    權製作者，其等製作不實，屬無形偽造，除法有明文禁止，如刑法第二百十三條
    、第二百十五條外，並無處罰規定，自不得論以刑法第二百十六條、第二百十條
    之罪；又乙○○或甲○○取得空白收據，虛擬交易內容，該等收據既已得店家之
    授權填載，並蓋有店章及負責人私章，乙○○、甲○○據為補充記載，亦屬無形
    偽造行為，亦乏明文可罰；又使公務員登載不實部分，因總務、審計人員對核銷
    文件，有查核、審計權限，疏未察覺不實情況，亦非使公務登載不實；又關於附
    表一序號十之麗自特產行之六萬元部分，証人即麗自特產行店東許大福於原審陳
    稱：「（問：這張八十九年三月十四日面額六萬元之收據是否你開立的？）答：
    我們公司楊金珠小姐開的，她的筆跡就是這樣，開立的時候我不一定在場，禮品
    內容有黑糖糕等物，這筆款項是議會寄支票給我，錢我並沒有退還給林議員，有
    實際上的交易，這筆是比較大宗的，這是單次的交易，至於林議員他送給誰我不
    清楚」等語（見九十二年七月三十一日原審訊問筆錄），是該筆六萬元之交易經
    許大福證實為單筆且符實情之交易，復有該收據在卷可資佐證，堪信該筆交易為
    真實（起訴書附表之000000-00000+136000=774397元），此麗自特產行之六萬元
    部及上開偽造文書部分，因公訴人認此部分與論罪之貪污治罪條例部分，有牽連
    及連續犯裁判上一罪關係，爰不另為無罪之諭知，附此敘明。
四、原審就被告乙○○部分予以論科，固非無見，惟查檢察官就被告乙○○詐取助理
    補助費五十九萬八千元部分及巴里園冰果室一萬三千六百元部分並未起訴，原審
    未說明連續犯併辦之理由，及就交易實在之麗自特產行之六萬元部分，未說明不
    另為無罪諭知之理由，尚有未洽，被告乙○○上訴否認犯罪，雖無理由，惟原判
    決此部分既有可議，原判決此部分自應予撤銷改判。審酌被告乙○○身為議員，
    辜負選民所託，不知表率守法，反覬覦公款，圖以不實單據報銷公帳之方式為個
    人圖取公款，犯後猶飾詞爭辯等一切情狀，爰量處有期徒刑七年，並依貪污治罪
    條例第十七條規定宣告褫奪公權五年。被告乙○○犯罪所得財物如附表二，核計
    為一百三十七萬二千三百九十七元，應依貪污治罪條例第十條第一項、第二項規
    定予以追繳發還被害人澎湖縣議會，如全部或一部無法追繳發還時，以其財產抵
    償之。
乙、被告甲○○無罪部分：
一、公訴意旨略以：被告甲○○係被告乙○○僱用之議會助理，二人竟基於為自已不
    法所有之概括犯意聯絡，自八十六年四月十一日起至九十一年二月二十一日止，
    連續利用澎湖縣議會每年編列補助每位縣議員「會務資料蒐集與整理費」、「審
    查小組工作活動費」、「黨團小組成員活動費」的機會，均明知其等與蔡家興（
    金龍特產行、金龍珊瑚）、許大福（麗自特產行）、廖有明（山西刀削麵）、俞
    文貴（小紅莓小吃部）、黃春（巴里園冰室）等商店間並無實際交易行為，竟
    分別向之索取記載不實交易金額及內容之收據後，或由乙○○提供不實之名單，
    或由甲○○自行以其家人、親戚及同學之名義，共同捏造不實之名單，由甲○○
    持向澎湖縣議會申請補助，澎湖縣議會總務人員不察，並相信該收據及名單均屬
    真正，故據之登載於粘貼憑證上而准予核發如附表所列共計八十萬六千八百十元
    之「審查工作小組活動費」、「會務資料蒐集整理費」等，致生損害於澎湖縣議
    會公款核銷之正確性。因認被告甲○○涉有貪污治罪條例第五條第一項第二款之
    公務員利用職務上之機會詐取財物罪嫌，及刑法第二百十條、第二百十四條、第
    二百十六條之偽造文書罪嫌。
二、公訴人認被告甲○○涉犯貪污治罪條例第五條第一項第二款之罪，嫌無非以：(一)
    本件被告乙○○並無向「金龍特產行」「金龍特產行」、「金龍珊瑚」、「麗自
特產行」、「山西刀削麵」及「小紅莓小吃部」購買珊瑚別針、戒指、墜子、項
    鍊、耳環，及飲宴吃飯之事實一節，除經證人林永安、蔡金滿、蔡加成、賴美芳
    、蔡金菊、鄭邵琦、林楊令美、鄭怡雯、黃春、胡貴華、葉文漢、林榮太及葉美
    蓮等人到庭結證屬實外，並經「小紅莓小吃部」負責人俞文貴結證稱：「伊是為
    了作生意，所以會應客人要求提供空白收據，被告林素妹並未於九十年二月二十
    日、同年二月二十三日到伊店內消費」等語；證人即「億山特產行」之負責人蔡
    秀璘亦供稱：「被告林素妹並未於八十六年七月三十日向伊購買十萬元之珊瑚戒
    指、項鍊等物品」；「金龍特產行」之實際負責人蔡家興亦到庭證稱：「被告林
    素妹雖曾經向伊經營之珊瑚店購買珊瑚，惟其中均是購買較有價值的珊瑚裸珠（
    每顆約二萬五千元至三萬元)、項鍊 (每條約三萬元)及白色Ｋ金胸針（每條約一
    萬二千元）」等語。足見本件被告林素妺所辯之其雖曾向「金龍特產行」購買珊
    瑚，但其實是購買之後，納為已有，並非如其述係用來致贈與林永安等人，其係
    利用職務上之機會詐取財物之事罪證已明。(二)被告林素妹亦曾於九十年十一月間
    向「金龍特產行」索取四萬九千元之收據一紙，作為取領「中國國民黨黨團小組
    成員活動費」，惟被告林素妹領取四萬九千元現金後，並未將款項支付予「金龍
    特產行」乙節，業經「金龍特產行」實際負責人蔡家興及曾任澎湖縣議會組員之
    黃友成等二人到庭證稱一致，足可信為真實；(三)被告林素妹於九十年二月二十日
    命被告甲○○向「金龍特產行」索取七萬元之收據一紙，並於澎湖縣議會簽發同
    額支票交付「金龍特產行」後，「金龍特產行」於領訖該款項後，隨即簽發七萬
    元之支票交與被告林素妹之助理即被告甲○○領交與被告林素妹乙節，業經被告
    甲○○與證人蔡家興二人證述相符，並有高雄區中小企業銀行第０一四—０三一
    —00000000號帳號之支票存款存提明細查詢單一紙在卷可稽。此外，並
    有澎湖縣議會之領據及申請單、收據及名單等多紙在卷足憑等語，為其論据。
三、訊之被告甲○○否認共同貪污及偽造文書，辯稱：我是議員助理，承議員之命辦
    事，沒有貪污犯罪的意思等語。經查：
（一）被告甲○○自八十五年五月份至九十一年二月份止，共擔任乙○○之議會助理
      時間五年餘，其薪水從一萬八千元開始，到其離職調升至二萬元（自八十七年
      八月開始），所受待遇非優。又依地方民意代表費用支給及村里長事務補助費
      補助條例第六條第一項：「縣（市）議會議員每人最多得遴用助理二人」及同
      條第二項「前項助理費用，每人每月支給不得超過新台幣四萬元，並得比照軍
      公教人員年終工作獎金酌之春節慰勞金」，是自八十九年一月份起，澎湖縣議
      會議員助理薪資由原三萬元（八十六年七月開始）改為四萬元。惟被告薪資至
      離職為止，始終為二萬元。另外八十九年及九十年度之春節慰勞金本應每位助
      理可支領六萬元，而乙○○亦僅支付甲○○三萬元（八十九年）及一萬二千元
      （九十年），導致甲○○年度申報所得稅時須多報稅金，故有乙○○開具二張
      支票補貼甲○○溢繳稅金，在此微薄待遇下，被告甲○○應無與乙○○有犯罪
      聯絡之犯意。
（二）被告甲○○八十九年及九十年度綜合所得稅，係以薪資四萬元及春節慰勞金六
      萬元為申報基礎（見調查站卷第七、八、九頁),所溢交課稅差額（一為二萬
      七千三百元，另為三萬九千元），遲至九十一年四、五月乙○○才簽發支票支
      付（甲○○離職後），又乙○○另陳稱甲○○工作表現不佳云云，加上甲○○
      家庭因素，不克下班後，隨侍乙○○出訪或宴客，益證甲○○在工作上與乙○
      ○要求尚有差距，在待遇不佳，又工作不受老闆肯定之環境下，被告甲○○應
      無甘冒風險，協助乙○○訛詐公款以圖利乙○○之動機與故意。
（三）被告甲○○固有虛列名冊，其行為固有不當，惟按刑法所規定之偽造概念，一
      般係認為其兼採形式主義與實質主義二者之要義，須於形式上無製作權而冒名
      製作，且實質上其內容係屬虛偽不實者，才構成偽造文書罪（即需有形冒用他
      人名義）。若行為人未冒用他人名義，則不論該內容如何與事實不符（無形偽
      造），亦與偽造文書罪之構成要件不合。今被告填製空白收據或「送禮宴客名
      單」，或為店家所授權，或本身即具有製作權，縱屬內容虛偽，亦屬無形偽造
      ，而不成立刑法第二百十條之偽造私文書罪，亦不生行使偽造文書之問題。
（四）貪污治罪條例第五條第一項第二款之利用職務上機會詐取財物罪，就詐取財物
      之要件言，與刑法詐欺罪相同，必須行為人意圖為自己或第三人不法之所有，
      以詐術使人將本人或第三人之物交付為要件（參照最高法院九十一年第一０七
      一號判決）。被告甲○○虛列名冊，屬無形偽造，既不構成偽造文書罪，亦不
      得以其虛載不實之名冊，而謂被告甲○○與乙○○有犯意聯絡以詐取公費，何
      況甲○○微薄薪水，又未獲任何利益，尚難認其與乙○○有共同貪污之犯意聯
      絡。
（五）刑法第二百十四條所謂使公務員登載不實事項於公文書罪，須一經他人聲明或
      申報，公務員即有登載之義務，並依其所為之聲明或申請予以登載，而屬不實
      之事項者，始足構成，若其所為之聲明或申報，公務員尚須為實質之審查，以
      判斷其真實與否，始得為一定之記載者，即非本罪所稱之使公務員登載不實，
      此有最高法院七十三年度台上字第一七一０號之判例要旨可資參照。又按一般
      公家機關採購之流程以觀，首先須填寫請購單，敘明所欲添置之物品，再由「
      經手人」採購，最後由承辦驗收之人員負責驗證所購物品是否屬實。所以在「
      黏貼憑證用紙」之「經手人欄」或「驗收人欄」內蓋印者，應負責審核，非採
      書面審查而已，雖民意機關一般只要在能核銷之日期內，送交記載完備之收據
      給承辦人員，議會人員即以書面審查通過，固經證人劉社忠（澎湖縣議會總務
      組驗收人員）在原審陳稱：「我是依照往例行事，以前如此，現在亦是如此，
      大部分的議員都是這樣辦理的」（見九十二年七月三十一日原審審訊筆錄第四
      頁），但澎湖縣議會總務承辦人員，在相當程度內仍有查核審計之權限，要非
      一經申明或申報即有登載之義務，揆諸前述說明，被告甲○○亦不成立刑法第
      二百十四條使公務員登載不實罪。
    綜上所述，因被告甲○○薪資至離職為止，始終為二萬元，為基本薪資，而其八
    十五年任職做議員助理時才廿歲，年輕識淺，事理應非懂，應是奉議員之命而行
    事，所得又不多，其應無與乙○○共犯貪污重罪之理，其所辯無貪污犯罪意思，
    尚堪採信，此外復查無其他積極確切証据足資証明被告甲○○有共同貪污及偽造
    文書犯罪情事，其犯罪即屬不能証明。
四、原審以不能証明被告甲○○犯罪，此部分依法諭知無罪，核無不合，檢察官上訴
    指摘原判決此部分不當，為無理由，此部分應予駁回。
據上論結，應依刑事訴訟法第三百六十八條、第三百六十九條第一項前段、第三百六
十四條、第二百九十九條第一項前段，貪污治罪條例第五條第一項第二款、第十條第
一項、第二項、第十七條、刑法第十一條，第三十七條第二項、第五十六條、判決如
主文。
本案經檢察官陳新慶到庭執行職務。
中    華    民    國      九十三      年      五        月     四       日
                              臺灣高等法院高雄分院刑事第六庭
                                  審判長法官  王憲義
                                        法官  范惠瑩
                                        法官  張盛喜
右正本證明與原本無異。
如不服本判決應於收受本判決後十日內向本院提出上訴書狀，其未述上訴理由者，
並得於提起上訴後十日內向本院補提理由書狀（均須按他造當事人之人數附繕本)「
切勿逕送上級法院」。
          書記官  楊茱宜
中    華    民    國      九十三      年      五        月     五       日
附錄法條：
貪污治罪條例第五條第一項：有下列行為之一者，處七年以上有期徒刑，得併科新台
                          幣六千萬元以下罰金：
                  第二款  利用職務上之機會，詐取財物者。
貪污治罪條例第十條第一項：犯第四條至第六條之罪者，其所得財物，應予追繳，並
                          依其情節分別沒收或發還被害人。
